臺灣桃園地方法院民事裁定　　　　　　100年度監宣字第261號
聲　請　人　林呂鶴靄
相　對　人　林升進
關　係　人　林慧雯
上列當事人間監護宣告事件，本院裁定如下：
    主  文
宣告林升進（男，民國○○年○○月○○日生，身分證統一編號：Ｚ000
000000號）為受輔助宣告之人。
選定林呂鶴靄（女，民國○○年○○月○○日生，身分證統一編號：Ｚ0
00000000號）為受輔助宣告人林升進之輔助人。
聲請程序費用由受輔助宣告之人負擔。
    理  由
一、本件聲請意旨略以：聲請人為相對人之配偶，相對人自民國
    100 年10月26日起，因腦中風併左側偏癱、糖尿病，雖經送
    醫診治但不見起色，近日甚且已因精神障礙或其他心智缺陷
    ，致不能為意思表示或受意思表示，或不能辨識其意思表示
    之效果。為此依民法第14條第1 項、民事訴訟法第597 條第
    1 項規定，聲請鈞院准予對相對人為監護宣告，並依民法第
    1111條規定指定林呂鶴靄為相對人之監護人暨指定林慧雯為
    會同開具財產清冊之人，且命相對人之監護人及會同開具財
    產清冊之人於監護開始後二個月內開具財產清冊陳報鈞院。
    若鈞院認相對人尚未達可宣告監護之程度，則請依民法第14
    條第3 項、第15之1 條第1 項、民事訴訟法第624 之3 條之
    規定為輔助宣告等語，並指定林呂鶴靄為相對人之輔助人，
    並提出戶籍謄本、診斷證明書、親屬系統表、親屬名冊及監
    護輔助宣告同意書等件為證。
二、按法院對於監護宣告之聲請，認為未達因精神障礙或其他心
    智缺陷，致不能為意思表示或受意思表示，或不能辨識其意
    思表示之效果之程度者，得依第15條之1 第1 項規定，為輔
    助之宣告；「對於因精神障礙或其他心智缺陷，致其為意思
    表示或受意思表示，或辨識其意思表示效果之能力，顯有不
    足者，法院得因本人、配偶、四親等內之親屬、最近一年有
    同居事實之其他親屬、檢察官、主管機關或社會福利機構之
    聲請，為輔助之宣告。」，民法第14條第1 、3 項及第15條
    之1分 別定有明文。聲請人陳稱聲請本件目的，係因相對人
    臥病在床，精神恍惚，有時明明吃過飯，卻說沒吃。經本院
    於鑑定機關即陳炯旭診所之鑑定醫師陳炯旭前詢問相對人出
    生日，相對人答「37年08月21日。」；（法官問：「身分證
    字號？」）相對人答「記不起來。」；（法官問：「聲請人
    係何人？」）相對人答「我太太。」；（法官問：「有幾名
    子女？」）相對人答「2 名，林沛渝、林慧雯。」；（法官
    問：「今日日期？」）相對人答「我不清楚，因為我們都沒
    有日曆。」；（法官問：「3 加7 ？」）相對人答「10。」
    ；（法官問：「一罐米酒多少錢？」）相對人答「32元，是
    罐裝，瓶裝18元而已。」；（法官問：「5 加2 ？」）相對
    人答「7 。」；（法官問：「3 加5 加5 ？」）相對人答「
    13。」；（法官問：「3 乘4 ？」）相對人答「12。」；（
    法官問：「12 除3？」）相對人答「4 。」。鑑定人陳炯旭
    醫師對相對人心神及身體狀況鑑定後初步認為：相對人四肢
    健全，口齒清楚可回答問題，餘詳如鑑定報告等語，有本院
    100 年12月15日訊問筆錄附卷可稽。另參酌陳炯旭診所出具
    精神鑑定報告書略以：(一)生活狀況及現在身心狀態：林員（
    即相對人）躺在床上，眼睛可以自發性張開，右側肢體肌力
    略為減弱，深部肌腱反射正常，左側肢體肌力明顯減弱，深
    部肌腱反射略微增強，雖可以感覺尿意並自行排尿，不過家
    屬為了方便照顧，留置有尿管，其意識清醒，外觀顯病態樣
    ，注意力可以集中，態度可以配合，情緒略顯低落，臥病在
    床，無異常之行為，言語可以切題回答，思考流程無異常，
    內容無明顯妄想，否認幻覺之存在，睡眠、食慾可，較缺乏
    動機，有病識感，判斷力可，對人、地的定向感可，對日期
    則無法回答（表示沒有日曆，不知道年、月、日，後來回答
    約為民國97、98年），立即記憶及短期記憶可，長期記憶部
    分無法回答，抽象思考能力較差，計算能力可，可以完成序
    列100 減7 ，以及簡單之乘除；對於財務規劃及處理，表示
    希望都交給太太來處理；日常生活自理能力可以自行進食太
    太準備好的食物，不需他人灌食或是餵食；可以感覺尿意，
    惟為了照顧之方便仍插尿管，大便可以控制，更衣、洗澡生
    活自理，因行動不便，左側肢體偏癱，需人部分協助，顯示
    其日常生活自理，需人部分協助，經濟活動能力可以辨識鈔
    票面額，並知道一般物品之大約價格，計算能力可，其應有
    經濟活動之能力，惟受限於肢體活動能力而無法執行；對於
    外人的來訪互動可，有言語表達之能力，雖然動機較差，應
    具社會性活動之能力，惟受限於肢體活動之能力而無法執行
    ；(二)鑑定結果：林員為腦中風併左側偏癱之個案，日常生活
    自理需人部分協助，應仍有經濟活動及社會性活動能力，惟
    受限於肢體活動能力而無法執行，雖部分一般知能受損，但
    應仍未達較常人顯著為差之程度；故無法謂其因精神障礙或
    其他心智缺陷，致不能為意恩表示或受意思表示，或不能辨
    識其意思表示之效果，也未達較常人顯著為差之程度，林員
    腦中風至鑑定日不到02個月，若經積極、持續、規則之復健
    治療，未來應仍有再進一步改善之可能等語，有該診所100
    年12月21日旭字第10001112-1號函暨所附精神鑑定報告書在
    卷足按。本院審酌前開民國100 年12月15日訊問情形及陳炯
    旭診所出具之相對人精神鑑定報告，認相對人確因精神障礙
    或其他心智缺陷，致其為意思表示或受意思表示，或辨識其
    意思表示效果之能力，顯有不足，是本件聲請未達因精神障
    礙或其他心智缺陷，致不能為意思表示或受意思表示，或不
    能辨識其意思表示之效果之程度，爰依民法第14條第3項 之
    規定，宣告相對人為受輔助宣告之人。
三、次按「受輔助宣告之人，應置輔助人。」民法第1113條之1
    第1 項定有明文。又法院為輔助之宣告時，應依職權就配偶
    、四親等內之親屬、最近一年有同居事實之其他親屬、主管
    機關、社會福利機構或其他適當之人選定一人或數人為輔助
    人；法院為選定輔助人前，得命主管機關或社會福利機構進
    行訪視，提出調查報告及建議；法院選定輔助人時，應依受
    輔助宣告之人之最佳利益，優先考量受輔助宣告之人之意見
    ，審酌一切情狀，並注意下列事項：（一）受輔助宣告之人
    之身心狀態與生活及財產狀況。（二）受輔助宣告之人與其
    配偶、子女或其他共同生活之人間之情感狀況。（三）輔助
    人之職業、經歷、意見及其與受輔助宣告之人之利害關係。
    （四）法人為輔助人時，其事業之種類與內容，法人及其代
    表人與受監護宣告之人之利害關係，此觀民法第1113條之1
    第2項準用同法第第1111條第1項、第2項、第1111條之1規定
    甚明。本院經囑請桃園縣社會工作師公會對兩造進行訪視，
    訪視報告略以：（一）聲請原因：相對人因中風左側癱瘓，
    生活無法自理，部分記憶喪失，忘記銀行提款卡密碼，聲請
    人在親友的建議下向法院為本案之聲請，以利協助相對人處
    理財務或其他相關事務。（二）需求評估：相對人有使用鼻
    胃管、尿袋，但於訪員訪視當天，相對人因使用鼻胃管不舒
    服而自行拔除，相對人身體左半側癱瘓，右半側仍有可活動
    與知覺，相對人自述左手完全無法使力且無任何知覺，但可
    以運用右半側之肢體自行緩慢的翻身或移動，其意識狀態清
    楚，可以言語對話，並給予適切回應與自主意識的表達，但
    偶而咬字不清，相對人記憶力喪失，可記得自己姓名與農曆
    生日與聲請人、兩女兒姓名、角色，但忘記自己國歷生日、
    身分證字號與兩名女兒之現居地，部分記憶經聲請人在旁提
    醒相對人可想起，相對人領有重大傷病卡，但尚未領有身障
    手冊，相對人左半側癱瘓，左半側肢體無法活動，僅能靠右
    半側協助施力並緩慢翻身移動，但仍無法獨自坐起、坐立、
    站立、行走，可以言語溝通與自主表達意見與生理需求，但
    部份記憶力喪，日常生活事項需他人在旁提供照護協助；（
    三）建議：本件之聲請人為相對人的配偶，並為相對人的主
    要照顧者，支付相對人的照顧費用，經訪視聲請人有意願擔
    任，綜合評估相對人的受照顧狀況、聲請人的陳述未見明顯
    不適任之積、消極原因等語，此有該公會100 年12月06日桃
    姚字第100421號函暨附桃園縣政府社會處社會工作及救助科
    監護宣告訪視報告在卷可參。本院審酌聲請人為相對人之配
    偶，並為實際照顧相對人之人，且照顧迄今尚無明顯不當情
    事發生，是由渠繼續照應相對人生活，應屬符合相對人之最
    佳利益，爰依前揭規定選定聲請人林呂鶴靄為相對人林升進
    之輔助人。
四、爰依民事訴訟法第608條第1項、第624條之1第3 項之規定，
    裁定如主文。
中    華    民    國   100    年    12    月    30    日
                  家事法庭 法  官  陳清怡
以上正本係照原本作成。
如不服本裁定關於選定輔助人部分，應於送達後10日內向本院提
出抗告狀，並繳納抗告費新臺幣1,000 元；其餘關於輔助宣告之
部分，不得抗告。
中    華    民    國   100    年    12    月    30    日
                           書記官  楊書棼